【裁判字號】    91,訴,4230
【裁判日期】    920909
【裁判案由】    營利事業所得稅
【裁判全文】
臺北高等行政法院判決                            九十一年度訴字第四二三○號
                              .
    原      告  華僑商業銀行股份有限公司
    代  表  人  甲○董事長）.
    訴訟代理人  袁震天律師
    複 代 理人  吳紹衍律師
    被      告  財政部臺北市國稅局
    代  表  人  張盛和（局長）
    訴訟代理人  乙○○
右當事人間因營利事業所得稅事件，原告不服財政部中華民國九十一年八月十六日台
財訴字第○九一○○○四四八五號訴願決定（案號：第00000000號），提起
行政訴訟。本院判決如左：
    主  文
訴願決定及原處分（復查決定）關於否准原告認列前手利息扣繳稅額部分均撤銷。
訴訟費用由被告負擔。
    事  實
一緣原告民國（下同）八十四年度營利事業所得稅結算申報，列報尚未抵繳之扣繳稅
  額新台幣（下同）二Ｏ、五四七、八九八元。經被告初查以原告未能提示債券利息
  收入及其他利息收入之扣繳稅款明細供核，乃將利息收入之扣繳稅款全數認屬債券
  息之扣繳稅款，核算前手息之扣繳稅款為四、一三一、四五三元，否准認列抵繳原
  告之應納稅款，核算尚未抵繳之扣繳稅額為一六、四一六、四四五元，並同額轉列
  為營業成本，核定營業成本為八、六七八、ＯＯ九、四一五元及出售有價證券免稅
  所得為五八一、五五二、八二七元。原告不服，主張以所剔除之扣繳稅款四、一三
  一、四五三元中，包含有非債券（即其他）利息之扣繳稅額七四八、五五五元；亦
  即所報利息收入扣繳稅款共三六、一三三、七一五元中，包含債券利息扣繳稅款三
  五、三八五、一六Ｏ元及非債券利息扣繳稅款七四八、五五五元（36,133,715－ 3
  5,385,160），至少該非債券利息扣繳稅款七四八、五五五元部分，請准追認，申
  請復查，經被告於九十年十一月二十九日以財北國稅法字第九○○四一四四五號決
  定，除准予追認尚未抵繳之扣繳稅額中，屬非債券利息之扣繳稅款共七四八、五五
  五元，相對核減營業成本七四八、五五五元及追認出售有價證券免稅所得七四八、
  五五五元，變更核定全年所得額為三六四、一四二、九八八元，課稅所得額仍為零
  元外，餘未變更，原告不服，提起訴願，仍遭決定駁回，遂向本院提起行政訴訟。
二兩造聲明：
  (一)原告聲明：訴願決定（復查決定）及原處分不利原告部分均撤銷。
  (二)被告聲明：原告之訴駁回。
三兩造爭點：
  原告主張其得以前手息扣繳稅款抵繳應納稅款，是否可採？
  (一)原告主張之理由：
    1.按憲法第十九條規定，人民有依法納稅之義務，惟課人民以繳納租稅之法律所
      定之事項若權利義務相關連者，則不得任意割裂適用，業經司法院釋字第三八
      五號解釋在案。查所得稅法第八十八條之規定，利息所得應由扣繳義務人於給
      付時，扣取稅款，並將所扣取稅款向國庫繳納，另同法第七十一條、第九十九
      條及第一百條規定，扣繳稅款於結算申報時可用以抵繳應納稅額，是等規定即
      屬權利與義務相互關連之規定，依前開釋字第三八五號所示之「若權利義務相
      關連者，則不得任意割裂適用」之旨，自不容將之割裂適用。依此，本件原告
      雖非前手息之實際所得人，然既原告已依財政部六十四年台財稅第三六四四０
      號函，負擔被扣繳全期利息之扣繳稅款之「義務」，則依前揭諸規定及釋字第
      三八五號解釋，原告自應相對取得將該扣繳稅款用以抵繳應納稅額之「權利」
      ，今被告作成處分否准原告將相對於前手息之扣繳稅款用以抵繳應納稅款，其
      認事用法已有違憲之違誤，至為顯然。
      (1)所得稅原則上由納稅義務人自動申報繳納，但為掌握所得來源，並兼顧國庫
        財源在年度進行中之均衡性，遂於所得稅法中設計扣繳制度，責成「所得給
        付人」於給付時，須先按規定之扣繳率扣取稅款並「代『所得人』」將之繳
        予國庫，俟次年二月十日前再由「所得給付人」填發扣繳憑單交予「所得人
        」，由「所得人」憑以抵繳申報之應納所得稅，如有剩餘，尚可取得退稅，
        由此可知，扣繳憑單所載之扣繳稅款，實係「所得人」透過「所得給付人」
        先行預繳予國庫之所得稅款，是項稅款確屬「所得人」之財產，此觀諸所得
        稅法第八十八條第一項、第九十二條第一項、第一百條第一項等規定，益可
        證明。
      (2)今查，付息機構於兌息日時，就原告所持有之票券給付予原告全期利息時，
        係依財政部六十四年九月四日台財稅第三六四四０號函釋：「本債票無論曾
        否轉讓，均應由付息機構，以付息時之持票人為納稅義務人（記名式者為最
        後記名之人）就全部利息一次扣繳所得稅，依法填報扣繳憑單。」（下稱財
        政部六十四年函釋），以原告為納稅義務人，填發扣繳憑單交予原告，由此
        即證該等利息扣繳憑單所載之扣繳稅款確為原告所負擔（繳納），再且，基
        於前揭函釋所示，原告乃為系爭扣繳稅款之「納稅義務人」，要甚明確。鑑
        於扣繳憑單所載之扣繳稅款全數係由扣繳憑單所載之納稅義務人（即原告）
        所預繳（負擔），是所得稅法第九十九條明定：「納稅義務人於繳納暫繳稅
        款時，得憑扣繳憑單抵繳」，亦即於法律明文規定扣繳憑單所載之扣繳稅款
        確屬名義人即原告所有時，原告依法得將扣繳憑單所載之扣繳稅款用以抵繳
        應納稅額，至為灼然。
      (3)前揭意旨，最高行政法院九十一年度判字第一四八二號判決更將之明白宣示
        於判決理由中：「本件原告為系爭債券付息時之持票人，因上開財政部六十
        四函釋，遭強制課以系爭全部利息扣繳稅款之義務，既『依法律之形式』；
        而於結算申報時，被告竟主張原告雖被扣繳系爭稅款但非實際納稅義務人，
        否准扣繳稅款抵繳應納稅額之權利，反『採經濟之事實』。對於同一系爭所
        得，權利義務相關連之事項，而為不同認定，並均以不利於原告者為其準據
        ，顯然割裂適用法律，揆諸前開司法院釋字第三八五號解釋及說明，即有可
        議。」。
      (4)綜上，於扣繳制度與抵繳制度所形成之所得稅預繳制度中，被告既要享受「
        掌握所得來源」及「兼顧國庫財源在年度進行中之均衡性」之利益，以扣繳
        之方式對於原告之財產先予扣繳（對原告而言，此為依法所負之義務），剝
        奪原告就該扣繳稅款原所享有之財產權，則嗣後就該扣繳稅款自不得恣意為
        法律之割裂適用，否准原告依法律明文規定將扣繳稅款用以抵繳自身應納稅
        額之權利（對原告而言，此為依法所享之權利）。準此，雖本件原告非前手
        息之實際所得人，然既已依財政部六十四年函釋所示，負擔被扣繳全期利息
        之扣繳稅款之「義務」，則自應相對地依法取得將該扣繳稅款用以抵繳應納
        稅額之「權利」，故被告否准原告將相對於前手息之扣繳稅款用以抵繳應納
        稅款之處分，其認事用法顯有重大違誤，應予撤銷。
    2.本於租稅法律主義之精神，扣繳稅款既為法律上明定納稅義務人之租稅抵稅權
      除法律別有規定外，自不得以實質課稅為由，否准納稅義務人抵繳應納稅額。
      然被告竟稱所得稅法第七十一條第一項及第九十九條之規定，應限定以自行申
      報之稅款始有其適用，並以原告並非系爭前手息部分之納稅義務人，自無從依
      前開所得稅法第七十一條及九十九條之規定，以該前手息之扣繳稅額抵繳原告
      自身之所得稅，認系爭扣繳稅款非原告實際負擔及繳納，錯誤適用實質課稅原
      則，否准原告將相對於前手息之扣繳稅款用以抵繳應納稅額，其否准處分之認
      事用法除對現行扣繳及抵繳制度有嚴重之誤解外，並有不當增加所得稅法所無
      之限制，而顯有違反憲法第十九條規定之租稅法律主義之重大違誤。
      (1)按「涉及租稅事項之法律，其解釋應本於租稅法律主義之精神，依各該法律
        之立法目的，衡酌經濟上之意義及實質課稅之公平原則為之。」司法院釋字
        第四二○號明文解釋在案。上開解釋固然肯定實質課稅原則在稅法上之適用
        ，但亦闡明其在適用上應嚴守租稅法律主義。
      (2)依所得稅法第七條第四項、第八十九條第一項第二款、第七十一條、第一百
        條前段規定之文義解釋，雖僅「納稅義務人」始有上開條文之適用，然並無
        法據此更進一步推導出「非納稅義務人不得將扣繳稅款用以抵繳應納稅額」
        之結論。蓋在一般情形下，就同一筆所得，納稅義務人、被扣繳稅款人、抵
        繳人，概為同一，故無爭議，上開條文即亦係針對此等一般情形所為之規定
        。然如三者中有一不同，即非屬上開條文規範之涵攝範圍中者，而應尋求其
        他得適用之法律，倘無法律明文規定，則應衡諸稅法之相關原則，採行對人
        民有利且不致侵害人民權利之方式解決，乃為當然之理。
      (3)所得稅法施行細則第九十六條規定：「扣繳義務人依本法第九十四條將溢扣
        之款項退還納稅義務人者，可向該管稽徵機關申請退還或就其同年度應扣繳
        稅款內留抵之。如已屆年度結束，應向該管稽徵機關辦理退還手續。」核諸
        本條規定，扣繳義務人於繳納稅款予稅捐稽徵機關後，若將溢扣之款項退還
        納稅義務人，則可將已繳納予稅捐稽徵機關之稅款用以抵繳其自己本身於同
        年度之應扣繳稅款，或申請退還。換言之，扣繳義務人對於其繳納予稽徵機
        關之稅款，雖非納稅義務人，卻仍得以抵繳，此等運作之概念及結果，與本
        件被告原先准許原告得將前手息扣繳稅款用以抵繳應納稅額之作法相同，均
        是使非出於納稅義務卻先行繳納予稅捐稽徵機關之稅款，得經由抵繳之方式
        ，消弭其他額外之稅捐負擔。足見所得稅法制定之目的，除係基於稅捐法律
        主義，對所得稅之課稅要件予以明文規定外，更在確保人民毋需負擔所得稅
        法規定範圍以外之稅款。
      (4)惟查，被告憑空主張扣繳稅款非原告所實際負擔及繳納，並認系爭扣繳稅款
        屬前手所有，而錯誤適用「實質課稅原則」，否准原告以之抵繳應納稅額，
        殊不知所謂「實質課稅原則」乃指稅捐機關對於課稅要件之構成，不僅應重
        視其外在之法律形式，亦需衡酌其經濟上之意義，以維持租稅公平。況按，
        扣繳稅款依所得稅法第七十一條第一項規定，除有是項條文但書所列舉之情
        或法律別有規定者外，納稅義務人本可於結算申報時將之用以抵繳應納稅額
        。今本件原告既為兌息時之債券持有人，且前開財政部六十四年函釋：「…
        …應由付息機構於付息時，按照所得稅法第八十八條、第八十九條、第九十
        二條……扣繳利息所得稅款，並以付息時債票持有人為『納稅義務人』」並
        肯認原告是為所得稅法第八十八條之納稅義務人，而非營利事業所得稅查核
        準則第九十條第三款所指之「扣繳他人之所得稅款」者，則在所得稅法別無
        其他除外規定之情形下，原告自可將相對於前手息之扣繳稅款用以抵繳應納
        稅額。準此，本於租稅法律主義之精神，扣繳稅款既為公法上明定之納稅義
        務人之租稅抵稅權，則除法律別有規定外，自不得以實質課稅為由，否准納
        稅義務人以之抵繳應納稅額。被告未予詳查，竟以實質課稅為由，否定原告
        為實際納稅義務人，進而否准原告之租稅抵稅權，顯已增加法律所無之限制
        ，其認事用法有違反租稅法律主義之違誤，彰彰甚明。
    3.債券前手持有期間之利息所得既屬前手所有，則依所得稅法規定，應由前手申
      報納稅，乃屬當然。今原告未取得任何前手息，本應無就前手息申報納稅或負
      擔前手息扣繳稅款之義務，然財政部六十四年函釋，卻為稽徵便利或其他因素
      考量，對向付息機構兌領利息之原告扣繳全期利息之扣繳稅款（包括原告本無
      須負擔之前手息扣繳稅款），依司法院釋字第三八五號解釋及最高行政法院九
      十一年度判字第一四八二號判決所揭意旨，原告既負有被扣繳全期利息稅款之
      「義務」，則除法律別有規定外，被告自不得以任何其他理由限制原告將該被
      扣繳稅款用以抵繳應納稅額之「權利」。是原告將被扣繳之債券利息全期稅款
      用以抵繳應納稅額，而未一併將全期債券利息列入所得申報納稅，並無任何違
      誤。
      (1)按財團法人中華民國證券櫃檯買賣中心證券商營業處所買賣有價證券業務規
        則第五十一條規定：「債券之買賣均採除息交易。其迄給付結算日止賣方應
        得之利息，由買方併同成交價金支付賣方。前項利息之計算，自本期起息日
        起算至給付結算日止，採計首不計尾，並按實際天數計之。……」另按財團
        法人中華民國證券櫃檯買賣中心證券商營業處所債券附條件買賣交易細則第
        八條規定：「債券附條件買賣均採除息交易。其成交日止賣方應得之利息，
        由買方併同成交價金給付賣方。……」是原告於兩付息日間買入債券，依上
        開規定應以除息交易之方式將前手持有期間應得之利息（即前手息）併同成
        交價金給付予前手，是故前手雖未於兌息日時向付息機構領息，然其已早於
        債券交易時，透過除息交易之方式取得前手息。
      (2)查租稅法所重視者，應為足以表徵納稅能力之經濟事實，而非其外觀之法律
        行為，故在解釋適用稅法時，所應根據者為經濟事實，不僅止於形式上之公
        平，應就實質上經濟利益之享受者予以課稅，始符實質課稅及公平課稅之原
        則，此為前開最高行政法院九十一年度判字第一四八二號判決所肯認。原告
        雖自付息機構兌領全部利息，然因屬前手息之部分，業已於債券交易時併同
        成交價金給付予前手，故原告實際上仍僅取得按其持有期間計算之利息，則
        依建制所得稅法之「量能課稅原則」、「租稅公平原則」，原告自毋須將非
        其取得之前手息列入自身所得申報納稅。
      (3)且查，雖依前開最高行政法院九十一年度判字第一四八二號判決所示，原告
        既依財政部六十四年函釋，負有被扣繳債券全期利息稅款之「義務」（即包
        括原告無須負擔之前手息扣繳稅款），於所得稅法或其他法律無任何限制規
        定下，被告否認原告有將該扣繳稅款用以抵繳應納稅額之「權利」，即屬割
        裂適用法律，然由此並無法進一步推導出「原告同時應將債券全期利息列入
        所得申報納稅」之結論，蓋：
        原告之利息所得依所得稅法第八十八條規定，扣繳義務人於給付時，須依
          規定之扣繳率或扣繳辦法，扣取稅款。惟原告利息所得之計算，仍係依所
          得稅法第二十四條規定，為所取得之利息收入減除利息支出之淨額，並非
          依據被扣繳之稅款或抵繳之稅款來計算。故被告以扣繳稅款或抵繳稅款反
          推計算利息所得，顯有牴觸所得稅法第二十四條規定之所得計算方式，至
          為灼然。
        再觀察本件之經濟實質，原告僅取得按其持有期間計算之利息，若被告認
          「原告將債券全期利息之扣繳稅款用以抵繳應納稅款」，顯屬恣意反推，
          不當擴張認定原告同時應將債券全期利息列入所得申報納稅，且此亦顯與
          經濟實質相異而洵不足採。
        更且，原告之債券利息所得係取自於私法之經濟活動，與扣繳稅款、抵繳
          稅款等係基於公法規定之權利義務，截然不同，若被告欲主張「原告既要
          列報以債券利息全被扣繳稅款抵繳應納稅額，則必須將全部債券利息列為
          所得申報納稅」，則無異意圖以公法決定原告私法上利息所得之多寡，其
          之荒謬矛盾，不言可喻。
        況今利息所得與被扣繳之稅款、抵繳之稅款之所以無法對應，乃肇因於財
          政部六十四年函釋所致，然此殊不影響原告申報行為之適法性。
  (二)被告主張之理由：
    1.本件原告八十四年度營利事業所得稅結算申報，列報尚未抵繳之扣繳稅額二Ｏ
      、五四七、八九八元。經被告初查，核定前手息之扣繳稅款為四、一三一、四
      五三元，否准認列抵繳原告之應納稅款，核算尚未抵繳之扣繳稅額為一六、四
      一六、四四五元，而同額轉列為營業成本，核定營業成本為八、六七八、ＯＯ
      九、四一五元及出售有價證券免稅所得為五八一、五五二、八二七元。原告不
      服，申請復查，經被告復查決定略以，查（一）所得稅法第七十一條及第九十
      九條雖分別規定：納稅義務人得以暫繳及扣繳稅款抵繳結算申報之應納之稅額
      ，及憑扣繳憑單抵繳稅款，惟亦限定應以自行申報之稅款始有其適用。又前揭
      財政部函釋雖規定營利事業買賣公債，可按持有期間列報利息收入；並未規定
      營利事業於兩付息日間買回公債，按持有期間列報利息收入，即得以全期扣繳
      稅款抵繳其申報應納稅額。（二）本件原告於利息兌領日前買回公債，前手之
      利息及系爭扣繳稅款均為前手所有。系爭前手之利息，依規定既不列為原告之
      利息收入，即該前手息部分之納稅義務人並非原告，原告自亦無從依前開所得
      稅法第七十一條及第九十九條規定，以該前手息之扣繳稅額抵繳原告自身之所
      得稅。（三）原告買回公債兌領之利息及扣繳稅款均為前手所有，其本身既無
      該項所得，縱扣繳憑單為原告之名義，亦非扣繳稅款之實際納稅義務人，自不
      得以之抵繳應納稅額或申請退稅。（四）所得稅法第一百條係對稅款退補程序
      之相關規定，尚難執為本件系爭扣繳稅款申請退還之論據。（五）原告買回債
      券之全部購買價格為取得債券之成本，不得謂取得成本之一部分係得扣抵應納
      稅額之扣繳稅款，且債券之前手持有人既為實際利息所得者，因該項所得而發
      生之扣繳及納稅義務，依實質課稅原則，自應同屬於實際所得之人。況公法上
      之租稅扣抵權，非得以私經濟交易而移轉，訴稱有權將系爭扣繳稅額抵繳應納
      稅款云云，亦無足採。又（一）所得稅法第八十九條第一項第二款明定．．．
      利息．．．所得納稅義務人為取得所得者。而本件原告並無申報系爭扣繳稅款
      所屬之利息收入，亦即並無取得系爭扣繳稅款所得來源之利息所得，是原告並
      非系爭扣繳稅款所屬利息所得之納稅義務人，要無疑義。（二）所得稅法第七
      十一條第一款雖明定：納稅義務人應於每年二月二十日起至三月底止，填具結
      算申報書，向該管稽徵機關，申報其上一年度內構成綜合所得總額或營利事業
      收入總額之項目及數額，以及有關減免、扣除之事實，並應依其全年應納稅額
      減除暫繳稅額、尚未抵繳之扣繳稅額及可扣抵稅額，計算其應納之結算稅額，
      於申報前自行繳納．．．。原告雖為納稅義務人之一，但如前所述，原告並非
      系爭扣繳稅款所屬利息所得之納稅義務人，其既未承擔系爭扣繳稅款所屬利息
      所得之納稅義務，自無從依所得稅法第七十一條第一項規定主張，依其全年應
      納稅額減除．．．系爭尚未抵繳之扣繳稅額之權利。（三）依所得稅法第八十
      八條第一項規定：納稅義務人有利息所得者，應由扣繳義務人於給付時，依規
      定之扣繳率或扣繳辦法，扣取稅款；同法第八十九條第一項第二款規定：利息
      所得納稅義務人為取得所得者，據此可知，有利息所得者，始有該利息所得扣
      繳稅款之扣抵權，而原告既無列報系爭扣繳稅款所屬之利息所得，要申報抵減
      其無列報之利息所得所屬之扣繳稅款，顯非適法，原告借由私經濟交易，圖移
      轉系爭扣繳稅款之租稅扣抵權用意至明。原核定未准抵繳系爭扣繳稅額，自無
      不合。至又本件之爭點及法律依據如前所述，所得稅法有關扣繳稅額得否抵繳
      稅款之規定，適用迄今並未變更；被告亦無對之改變核課方式。惟因營利事業
      所得稅之調查核課向採選案及選項查核方式，尤以原告等金融業者之營利事業
      所得稅結算申報均採會計師查核簽證申報，被告原無需就各案件逐案逐項查核
      ，或逕採暫按書面審核核定之方式。致造成原告等不合法之申報方式。嗣經被
      告察覺後依據稅捐稽徵法第二十一條第二項規定：「在前項核課期間內，經另
      發現應徵之稅捐者，仍應依法補徵．．．」，營利事業所得稅結算申報書面審
      核案件抽查辦法第三條第一款之規定：「經稽徵機關書面審核核定之營利事業
      所得稅結算申報案件，均應列入抽查，其範圍如左：一、會計師查核簽證申報
      案件，經書面審核核定者。」及參酌最高行政法院（八十九年七月一日改制前
      為行政法院）五十八年判字第三十一號判例：「納稅義務人依所得稅法規定辦
      理結算申報而經該管稅捐稽徵機關調查核定之案件，如經過法定期間而納稅義
      務人未申請復查或行政爭訟，其查定處分，固具有形式上之確定力，惟稽徵機
      關如發現原處分確有錯誤短徵，為維持課稅公平之原則，基於公益上之理由，
      要非不可自行變更原查定處分，而補徵其應繳之稅額。」，予以抽查核定，自
      屬於法有據，是原告所指被告違反信賴保護原則乙節，猶屬誤解，核無足採。
      惟原核定剔除之四、一三一、四五三元扣繳稅款中，屬非債券利息之扣繳稅款
      計七四八、五五五元應予追認，是原核定尚未抵繳之扣繳稅額一六、四一六、
      四四五元，應准變更核定為一七、一六五、ＯＯＯ元，從而原核定營業成本八
      、六七八、ＯＯ九、四一五元，應予變更核定為八、六七七、二六Ｏ、八六Ｏ
      元，原核定出售有價證券免稅所得五八一、五五二、八二七元，應予變更核定
      為五八二、三Ｏ一、三八二元。經核並無不合。茲原告復執陳詞爭執，並訴稱
      各國稅局建議債券各階段之持有人，均應分別負擔扣繳稅款乙節，查該函所敘
      乃陳報財政部賦稅署之意見案，既非現行法令規定或本部函釋，自無適用之餘
      地。又原告其餘所訴各節，與現行法令或財政部函釋意旨不符，均不足採，而
      駁回其訴願，核無不合。
    2.至原告訴稱被告否准原告將相對於前手息之扣繳稅款用以抵繳其應納稅款，任
      意割裂適用法律不符司法院釋字第三八五號解釋乙節：
      (1)「憲法第十九條規定人民有依法律納稅之義務，固係指人民有依據法律所定
        之納稅主體、稅目、稅率、納稅方法及納稅期間等項而負納稅義務之意，然
        課人民以繳納租稅之法律，於適用時，該法律所定之事項若權利義務相關連
        者，本於法律適用之整體性及權利義務之平衡性，當不得任意割裂適用。」
        業經司法院釋字第三八五號解釋在案。
      (2)查：原告於兩付息日間購入公債，持有至次一領息日，向付息機構領取兩付
        息日間全期之利息，同時由付息機構（扣繳單位）就該全期利息金額依法扣
        取百分之十的扣繳稅款，並由付息機構，依法填報扣繳憑單，載明「給付總
        額」﹛全期利息金額﹝含原告持有期間及非屬原告持有期間（即所稱之前手
        息）之利息﹞﹜，「扣繳稅額」﹛全期利息金額的百分之十﹝含原告持有期
        間利息金額的百分之十及非屬原告持有期間（即所稱前手息）利息金額的百
        分之十﹞﹜。而原告取得全期利息收入，支付全期利息扣繳稅款，並取得如
        上所敘金額之扣繳憑單後，對利息收入（應併計所得額計徵營利事業所得稅
        ）部分，未依扣繳憑單所載給付總額全數申報利息收入，僅申報屬其持有期
        間之利息收入，至其餘部分以屬前手息為由，並未列計利息收入併計所得；
        本部分原告顯然割裂適用法律，違反首揭司法院釋字第三八五號解釋，但對
        扣繳稅額部分，不分屬其持有期間利息所得之扣繳稅額或屬前手息的扣繳稅
        額，僅依扣繳憑單所載扣繳稅額即全數申報抵減應納稅額。是原告對於同一
        系爭所得，權利義務相關連之事項，而為不同之申報及主張，被告為謀其權
        利義務之平衡，乃對原告未申報利息收入之前手息，其百分之十的扣繳稅款
        未准扣抵應納稅款，乃屬衡平，亦無違誤，併予陳明。
    理  由
一本件原告八十四年度營利事業所得稅結算申報，列報尚未抵繳之扣繳稅額二Ｏ、五
  四七、八九八元。經被告初查，核算前手息之扣繳稅款為四、一三一、四五三元，
  否准認列抵繳原告之應納稅款，核算尚未抵繳之扣繳稅額為一六、四一六、四四五
  元，並同額轉列為營業成本，核定營業成本為八、六七八、ＯＯ九、四一五元及出
  售有價證券免稅所得為五八一、五五二、八二七元。原告不服，主張所報利息收入
  扣繳稅款共三六、一三三、七一五元中，包含債券利息扣繳稅款三五、三八五、一
  六Ｏ元及非債券利息扣繳稅款七四八、五五五元，至少該非債券利息扣繳稅款七四
  八、五五五元部分，應予追認，申請復查結果，除准予追認尚未抵繳之扣繳稅額中
  ，屬非債券利息之扣繳稅款共七四八、五五五元，相對核減營業成本七四八、五五
  五元及追認出售有價證券免稅所得七四八、五五五元，變更核定全年所得額為三六
  四、一四二、九八八元，課稅所得額仍為零元外，餘未變更，原告不服，提起訴願
  ，仍遭決定駁回，復起訴主張其得以前手息扣繳稅款抵繳應納稅款，詳如其起訴狀
  事實欄所載理由等語。而核原處分及訴願決定無非以：扣繳他人之所得稅款不得列
  為本事業之損費，為營利事業所得稅查核準則第九十條第三款所規定。另「營利事
  業或個人買賣國內發行之公債、公司債及金融債券，買受人若為營利事業，可由該
  事業按債券持有期間，依債券之面值及利率計算『利息收入』，如其係於兩付息日
  間購入債券並於取息前出售者，則以售價減除其購進該債券之價格及依上述計算之
  利息收入後之餘額作為其證券交易損益。買受人若為個人，因個人一般多未設帳，
  應一律以其兌領之利息金額併入其當期綜合所得稅課徵。」為財政部七十五年七月
  十六日台財稅第七五四一四一六號函所明釋。本件原告買回債券兌領之系爭利息及
  扣繳稅款均為前手所有，其本身既無該項所得，縱扣繳憑單以原告之名義開立，亦
  非扣繳稅款之實際納稅義務人，依實質課稅原則，自不得以之抵繳應納稅額或申請
  退稅。至所得稅法第一百條係對稅款退補程序之相關規定，尚難執為系爭扣繳稅款
  申請退還之依據，並以被告雖否准抵繳應納稅額，惟同額轉入債券成本核認在案，
  自無不當等語，為其論據。
二惟租稅法所重視者，應為足以表徵納稅能力之經濟事實，而非其外觀之法律行為，
  故在解釋適用稅法時，所應根據者為經濟事實，不僅止於形式上之公平，應就實質
  上經濟利益之享受者予以課稅，始符實質課稅及公平課稅之原則。查系爭債券附條
  件買回之交易，原告形式上出售債券予客戶，並不考慮該債券之票面利息及市價，
  僅協議於一段期間以約定利率（非票面利率）計算之本利和，向客戶買回債券；而
  「債券實體」則交由賣方特約之金融機構代為保管，由該金融機構出具「債券存摺
  」辦理交割。在法律形式上，雖與一般買（賣）斷交易相同，唯一差異在於另有「
  買回」之約定。然就經濟事實而言，判斷系爭債券附條件買回交易為「融資」或「
  買賣」行為，應依其交易實質為準，不得拘泥於書面契約所用之辭句。凡投資債券
  之買賣雙方，其與債券本身有關之報酬與風險，諸如債券票面利息之歸屬，利率波
  動之風險等，倘未發生由賣方移轉於買方之效果，則不生「買賣」之實質，而係以
  債券作為擔保之「融資」行為；即買方融資予賣方，賣方則支付融資利息予買方（
  中華民國會計研究發展基金會八十年十月二十九日（八○）基秘字第一四四號函參
  照）。本件原告從事系爭債券附條件買回交易，如前所述，債券之報酬與風險並未
  移轉於買方，其經濟事實為「融資」行為。則原告所得除按債券票面利率計算持有
  期間之利息收入外，如有因融資交易所賺取票面利率與約定利率間之利息差額，即
  應核實認列利息所得，予以課稅。被告所舉財政部七十五年七月十六日台財稅第七
  五四一四一六號函釋，既謂：「營利事業或個人『買賣』國內發行之公債、公司債
  及金融債券，買受人若為營利事業，可由該事業按債券持有期間，依債券之面值及
  利率計算『利息收入』，．．．。」，係就債券單純買賣而為立論。對於系爭債券
  附條件買回交易，其具融資性質者，應無適用之餘地。本件原處分囿於上開函釋，
  僅就原告持有債券期間之利息收入核定所得，對於原告上述實質上之所得未予究明
  ，尚非符合實質課稅原則之本旨。
三按「憲法第十九條規定人民有依法律納稅之義務，固係指人民有依據法律所定之納
  稅主體、稅目、稅率、納稅方法及納稅期間等項而負納稅義務之意，然課人民以繳
  納租稅之法律，於適用時，該法律所定之事項若權利義務相關連者，本於法律適用
  之整體性及權利義務之平衡性，當不得任意割裂適用。」業經司法院釋字第三八五
  號解釋在案。又「納稅義務人有左列各類所得者，應由扣繳義務人於給付時，依規
  定之扣繳率或扣繳辦法，扣取稅款，並依第九十二條規定繳納之︰一、．．．二、
  機關、團體、事業或執行業務者所給付之薪資、利息、．．．。」為行為時所得稅
  法第八十八條所明定。故利息所得者，應由扣繳義務人於給付時，扣取稅款，並將
  所扣稅款向國庫繳納；又依同法第七十一條第一項前段、第九十九條及第一百條之
  規定，扣繳稅款於結算申報時當可用以抵繳應納稅額；此為義務與權利相互關連之
  規定，不容割裂適用。另財政部六十四年九月四日台財稅第三六四四○號函釋：「
  主旨：中央政府建設公債甲種債票之利息，應由付息機構於付息時，按照所得稅法
  第八十八條、第八十九條、第九十二條及各類所得扣繳率表等規定，扣繳利息所得
  稅款，並以付息時債票持有人為納稅義務人，向稽徵機關填報扣繳憑單，並依同法
  第九十四條規定，將扣繳憑單填送納稅義務人。說明：二、本債票無論曾否轉讓，
  均應由付息機構，以付息時之持票人為納稅義務人（記名式者為最後記名之人）就
  全部利息一次扣繳所得稅；並根據持票人之身分證明，依法填報扣繳憑單。納稅義
  務人為中華民國居住之個人或營利事業，應將該項利息所得，依法合併當年度所得
  申報所得稅。」本件原告為系爭債券付息時之持票人，因上開財政部六十四年九月
  四日台財稅第三六四四○號函釋，遭強制課以系爭全部利息扣繳稅款之義務，既依
  法律之形式；而於結算申報時，被告竟主張原告雖被扣繳系爭稅款但非實際納稅義
  務人，否准扣繳稅款抵繳應納稅額之權利，反採經濟之事實。對於同一系爭所得，
  權利義務相關連之事項，而為不同認定，並均以不利於原告者為其準據，顯然割裂
  適用法律，揆諸前開司法院釋字第三八五號解釋及說明，即有可議。
四次按「涉及租稅事項之法律，其解釋應本於租稅法律主義之精神，依各該法律之立
  法目的，衡酌經濟上之意義及實質課稅之公平原則為之。」復經司法院釋字第四二
  ○號解釋在案。上開解釋固然肯定實質課稅原則在稅法之適用，但亦闡明在適用上
  仍應嚴守租稅法律主義。又「納稅義務人應於每年二月二十日起至三月底止，填具
  結算申報書，向該管稽徵機關，申報其上一年度內構成綜合所得總額或營利事業收
  入總額之項目及數額，以及有關減免、扣除之事實，並應依其全年應納稅額減除暫
  繳稅額、尚未抵繳之扣繳稅額及可扣抵稅額，計算其應納之結算稅額，於申報前自
  行繳納。但短期票券利息所得之扣繳稅款，不得減除。」為行為時所得稅法第七十
  一條第一項所明定（現行法於同條項但書增列：「營利事業獲配股利總額或盈餘總
  額所含之可扣抵稅額」，不得減除）。故扣繳之稅款，除所得稅法第七十一條第一
  項但書所列舉或法律別有規定者外，可於結算申報時，抵繳應納稅額。是則本於租
  稅法律主義之精神，扣繳稅款既為公法上明定納稅義務人之租稅抵稅權，除法律別
  有規定外，自不得以實質課稅為由，否准納稅義務人抵繳應納稅額。本件原告從事
  系爭債券附條件買回之交易，為付息時之債票持有人，依前開財政部六十四年九月
  四日台財稅第三六四四○號函謂：「．．．應由付息機構於付息時，按照所得稅法
  第八十八條、第八十九條、第九十二條．．．扣繳利息所得稅款，並以付息時債票
  持有人為『納稅義務人』」，既已肯認原告為所得稅法第八十八條之納稅義務人，
  即非營利事業所得稅查核準則第九十條第三款所指「扣繳他人之所得稅款」者。況
  所得稅法又無除外規定，自應可用以抵繳應納稅款；乃被告以實質課稅為由，否定
  原告為實際納稅義務人，進而否准其租稅抵稅權，顯然添加法律所無之限制，違反
  租稅法律主義，亦非適法。
五綜上所述，原處分（復查決定）關於否准原告認列前手利息扣繳稅額部分自有可議
  ，訴願決定，未予糾正，亦有疏漏，原告執以指摘，非無理由，爰將該部分原處分
  及訴願決定均予撤銷，由被告另為適法之處分，以昭折服。
六據上論結，本件原告之訴為有理由，爰依行政訴訟法第九十八條第三項前段，判決
  如主文。
中      華      民      國    九十二    年      九      月      九      日
                            臺 北 高 等 行 政 法 院  第 一 庭
                                           審 判 長  法    官  王立杰
                                                     法    官  王碧芳
                                                     法    官  黃本仁
右為正本係照原本作成。
如不服本判決，應於送達後二十日內，向本院提出上訴狀並表明上訴理由，如於本判
決宣示後送達前提起上訴者，應於判決送達後二十日內補提上訴理由書（須按他造人
數附繕本）。
中      華      民      國    九十二    年      九      月      十      日
                                                     書 記 官  姚國華


司法院資訊處製作；財團法人民間司法改革基金會備份。
